【裁判字號】    99,訴,21
【裁判日期】    990917
【裁判案由】    返還不當得利
【裁判全文】
臺灣士林地方法院民事判決                99年度訴字第21號
原      告  己○○
            丁○○
            戊○○
兼  共  同
訴訟代理人  丙○○
被      告  乙○○
            庚○○
共      同
訴訟代理人  蕭元亮律師
上列當事人間請求返還不當得利事件，本院於民國99年8 月30日
言詞辯論終結，判決如下：
    主      文
原告之訴及假執行之聲請均駁回。
訴訟費用由原告連帶負擔。
    事實及理由
壹、程序方面
    按訴狀送達後，原告不得將原訴變更或追加他訴，但請求之
    基礎事實同一者，不在此限，民事訴訟法第255 條第1項 第
    2 款定有明文。查原告等起訴時，係請求被告乙○○給付新
    臺幣（下同）622,282 元及遲延利息，另請求香港商意法半
    導體股份有限公司臺灣分公司（下稱意法公司）及甲○○自
    民國98年9 月22日起按月連帶給付21,458元及遲延利息；嗣
    撤回對意法公司及甲○○之起訴，另追加庚○○為被告，並
    將訴之聲明變更為請求被告乙○○給付665,198 元及遲延利
    息，及被告乙○○、庚○○自98年7 月15日起按月共同給付
    21,458元及遲延利息（本院卷第150 頁），經核該變更及追
    加之訴與原訴之主要爭點均相同，相關訴訟及證據資料亦可
    繼續援用，應認請求之基礎事實為同一，揆諸前揭法條規定
    ，原告等上開訴之變更及追加，自可准許。
貳、實體方面
一、原告等起訴主張：坐落臺北市○○區○ ○段391-6 地號之土
    地原為兩造父親郭春地所有，並規劃在其上興建10層樓房屋
    以供家族成員居住使用，嗣經分配結果，被告乙○○取得臺
    北市○○區○○路52巷11號8 樓房屋（下稱系爭房屋）之所
    有權，然該房屋配賦之土地應有部分980/10000 因並未移轉
    登記予被告乙○○，而係至郭春地於95年12月17日死亡後，
    始由全體繼承人即原告己○○、丁○○、戊○○、丙○○及
    被告乙○○、訴外人辛○○等人共同繼承而登記為公同共有
    ，則被告乙○○未經系爭土地全體公同共有人之同意，即以
    其所有之系爭房屋占有使用該土地，自屬不當得利。又被告
    乙○○業於98年6 月23日將系爭房屋之應有部分1/2 贈與被
    告庚○○，並於98年7 月2 日辦畢所有權移轉登記。為此，
    爰依不當得利之法律關係，請求被告等返還相當於租金之不
    當得利等語。並聲明：(一)被告乙○○應給付原告等665,198
    元，及自起訴狀繕本送達翌日起至清償日止，按年息5%計算
    之利息。(二)被告乙○○及庚○○應自98年7 月15日起按月共
    同給付原告21,458元，及自起訴狀繕本送達翌日起至清償日
    止，按年息5%計算之利息。(三)願供擔保，請准宣告假執行。
二、被告等則以：(一)系爭土地原為兩造母親辛○○所有，並經辛○○、郭春地及所有子女協議，由辛○○無償提供該土地興
    建10層樓房屋，由原告丙○○分得4 戶，原告己○○、丁○○、戊○○各分得1 戶，被各乙○○分得3 戶，並由個人依
    分得戶數按時繳納工程款，至系爭土地之應有部分，則逐年
    按比例移轉登記至各子女名下，是系爭土地在尚未移轉予各
    子女之前，辛○○、郭春地與各子女間應有使用借貸關係存
    在。又系爭土地雖於92年12月8 日在辛○○不知情之情況下
    ，以夫妻贈與之名義移轉登記予郭春地，惟因郭春地亦為使
    用借貸契約之貸與人，且該使用借貸關係並未終止，則其死
    亡後，該使用借貸之法律關係自由全體繼承人所繼承，故被
    告乙○○與庚○○乃基於使用借貸關係占有使用系爭土地，
    應無不當得利之情事。(二)原告等係依據郭春地無效之遺囑，
    將系爭土地逕予登記為其繼承人公同共有，本屬無效。且縱
    認系爭土地確為全體繼承人公同共有，且被告等有不當得利
    之情事，因該請求返還不當得利之權利亦屬公同共有，原告
    等僅就自己可分得之部分請求被告等給付，亦非法之所許。
    (三)原告等主張以年息10% 計算相當於租金之不當得利，核屬
    過告，請鈞院予以酌減等語，資為抗辯。並聲明：(一)原告之
    訴及假執行之聲請均駁回。(二)如受不利判決，願供擔保，請
    准宣告免為假執行。
三、兩造不爭執之事實：
  (一)系爭臺北市○○區○○路52巷11號8 樓房屋原為被告乙○○
    所有，嗣被告乙○○於98年6 月23日將其中應有部分1/2 贈
    與被告庚○○，並於98年7 月2 日辦畢所有權移轉登記。
  (二)上開房屋坐落之臺北市○○區○ ○段391-6 地號土地原為兩
    造之母辛○○所有，辛○○並曾於系爭大樓興建時出具使用
    權同意書，且於系爭大樓興建完成後，曾將該土地之部分應
    有部分移轉登記予系爭大樓之部分房屋所有權人，未移轉之
    部分則在登記形式上以夫妻贈與為原因移轉登記予其夫郭春
    地，嗣郭春地於95年12月17日死亡，系爭土地之應有部分一
    部分依其遺囑分配登記完畢，剩餘之980/10000 則由其繼承
    人即兩造及辛○○公同共有。
  (三)系爭房屋係由被告2人占有使用，並自98年7月7日起將系爭
    房屋出租予香港商意法半導體股份有限公司，嗣於99年3月
    1日終止租約。
四、本件經依民事訴訟法第271 條之1 準用同法第270 條之1第1
    項第3 款規定，整理並協議簡化爭點後，兩造同意協議簡化
    後之爭點為（本院卷第166 頁）：
  (一)被告等是否無權占用使用兩造公同共有之系爭土地，而有不
    當得利之情事？
  (二)原告等得請求之不當得利金額應為若干？
五、本院得心證之理由：
  (一)被告等是否無權占用使用兩造公同共有之系爭土地，而有不
    當得利之情事？
  1.查系爭土地原為兩造母親辛○○所有，辛○○並曾與其夫郭
    春地及各子女協議，由辛○○無償提供該土地興建10層樓房
    屋，由原告丙○○分得4 戶，原告己○○、丁○○、戊○○
    各分得1 戶，被各乙○○分得3 戶，並由各子女依分得戶數
    繳納工程款，且兩造均已依約繳足工程款，並各自取得分配
    之房屋所有權等情，為兩造所不爭執，復有聲明書、土地登
    記謄本、建造執照申請書、建造執照、使用執照申請書、協
    議書、寶金大廈工程款收支表等影本在卷可稽（本院卷第11
    0-145 頁），自堪信為真實。至系爭房屋坐落之土地應如何
    分配予各子女，被告等係稱當時基於節稅之考量，故協議以
    逐年按比例移轉之方式，將各子女應分得之應有部分移轉登
    記至各人名下，原告等則先稱當時係規劃除自用住宅部分逐
    年過戶予各子女外，其他部分等父母過世後，再以繼承方式
    登記為各子女所有（本院卷第147 頁背面），後改稱本來係
    規劃將一部分土地由辛○○過戶予子女，其他90坪土地先過
    戶予郭春地，再由郭春地過戶予子女，使郭春地過戶予子女
    時可享受自用住宅免稅之優惠，但嗣後發現郭春地已使用過
    自用住宅免稅之優惠，並考量辛○○名下財產太多，恐需繳
    納高額遺產稅，故改為將辛○○尚未過戶之部分，均先過戶
    予郭春地，再由郭春地過戶予子女，後因郭春地又發現被告
    乙○○慫恿辛○○將另一筆土地過戶予伊，因而不願將系爭
    土地再過戶予被告乙○○云云（本院卷第166 頁背面），核
    諸兩造所述系爭土地約定移轉之方式雖不盡相同，然有關各
    子女於出資興建系爭大樓時，係經辛○○同意無償提供系爭
    土地以供建屋之用，及當時辛○○、郭春地及各子女間確曾
    約定日後應逐步將各子女得分配之系爭土地應有部分移轉至
    各人名下，則無二致；且衡諸常情，兩造之母辛○○既同意
    無償提供系爭土地，由子女在其上興建房屋，自有將系爭土
    地應有部分按比例移轉予各子女之必要，否則將造成各子女
    僅有房屋所有權而無坐落土地所有權，或房屋所有權與配賦
    土地應有部分比例不均混亂之情形，當非兩造及其父母之本
    意；況原告等亦自承辛○○將系爭土地贈與郭春地之目的，
    乃在由郭春地過戶予子女，可享受自用住宅免稅之優惠，或
    避免繳納高額遺產稅，且郭春地亦明知且同意於接受贈與後
    ，應將系爭土地按比例過戶予子女，自堪認兩造於系爭房屋
    興建時，已與父母辛○○、郭春地達成協議，即由辛○○或
    郭春地將系爭土地無償贈與兩造興建房屋，並於房屋興建完
    成後，由辛○○或郭春地逐步將系爭土地之應有部分按比例
    移轉登記予兩造，至在尚未移轉登記完成前，則由兩造無償
    使用系爭土地，甚為明確。是以，被告等辯稱兩造在尚未取
    得系爭土地應有部分之所有權前，與辛○○或郭春地之間應
    有使用借貸關係存在等語，應可採信。
  2.又原告等雖稱郭春地於取得系爭土地之所有權後，發現被告
    乙○○慫恿辛○○將另一筆土地過戶予伊，因而不願將系爭
    土地過戶予被告乙○○云云，並提出臺灣士林地方法院檢察
    署檢察官98年度偵續一字第63號不起訴處分書影本1 件為證
    （本院卷第58-60 頁），以證明郭春地於92年12月23日所立
    之遺囑中，故意遺漏被告乙○○可分得之系爭土地應有部分
    ，復於92年12月27日再以自書遺囑表示剝奪被告乙○○之繼
    承權，又陸續將系爭土地設定1,000 萬元之最高限額抵押權
    予訴外人曹昌桂及辦理預告登記，顯不願將系爭土地之應有
    部分移轉登記予被告乙○○，然觀諸上開遺囑內容，僅針對
    其死亡後之財產分配問題，並無任何對被告乙○○為撤銷贈
    與系爭土地之意思表示，此有前述2 份遺囑影本在卷可參（
    本院卷第188-190 頁），且原告等亦未提出其他證據證明郭
    春地在死亡前，業已對被告乙○○為撤銷贈與之意思表示，
    則前述贈與系爭土地應有部分予被告乙○○之贈與契約，及
    在履行贈與契約前所成立之使用借貸契約，自均仍有效存在
    ，且因郭春地於95年12月17日死亡，而由其全體繼承人即原
    告等及被告乙○○、辛○○繼承上開契約之權利義務。準此
    ，被告等占有使用系爭土地乃基於與原告等人間之使用借貸
    關係，自非無權占有甚明。
  (二)承前所述，被告等既非無權占有系爭土地，自無不當得利可
    言，是原告等請求被告等支付相當於租金之不當得利，即不
    應准許；而有關不當得利金額之爭點，亦無再予論究之必要
    ，附此敘明。
六、從而，原告等依不當得利之法律關係，請求被告等給付相當
    於租金之不當得利及遲延利息，為無理由，應予駁回。又原
    告之訴既經駁回，其假執行之聲請亦失所附麗，應併駁回之
    。
七、據上論結，原告之訴為無理由，依民事訴訟法第78條、第85
    條第2 項，判決如主文。
中    華    民    國    99    年    9     月    17    日
                  民事第二庭  法  官  馬傲霜
以上正本證明與原本無異。
如對本判決上訴，應於判決送達後20日內向本院提出上訴狀；若
委任律師提起上訴者，應一併繳納上訴審裁判費，否則本院得不
命補正逕行駁回上訴。
中    華    民    國    99    年    9     月    24    日
                              書記官  張方俞

司法院資訊處製作；財團法人民間司法改革基金會備份。
